臺灣高等法院高雄分院民事判決　　　　　95年度重上字第44號
上　訴　人　戊○○
　　　　　　　　　　　　　　　　樓之2
訴訟代理人　游淑惠律師
被上訴人　　台灣銀行股份有限公司
法定代理人　庚○○
訴訟代理人　己○○
複代理人　　楊昌禧律師
複代理人　　梁育誠律師
上列當事人間請求清償借款事件，上訴人對於民國95年4 月26日
臺灣屏東地方法院93年度重訴字第52號第一審判決提起上訴，本
院於96年7 月4 日言詞辯論終結，判決如下：
    主  文
上訴駁回。
第二審訴訟費用由上訴人負擔。
    事實及理由
一、被上訴人台灣銀行股份有限公司之法定代理人於訴訟中變更
    為庚○○，經庚○○聲明承受訴訟，核無不合，先予敘明。
二、被上訴人起訴主張：上訴人先後於附表(一)編號1 、2 、3 所
    示時點，向新園鄉農會信用部借得如編號1 、2 、3 所示之
    金額，及擔任編號4 劉許素鑾借款之連帶保證人並提供所有
    土地、房屋設定抵押。嗣各該筆借款均未依約繳納本息，尚
    積欠如附表(二)所示之本金、利息及違約金未為清償。被上訴
    人於90年9 月15日受讓新園鄉農會信用部，概括承受其營業
    及所必須之財產，爰依消費借貸及連帶保證契約之法律關係
    ，請求上訴人給付如附表(二)所示之本息暨違約金，並陳明願
    供擔保聲請為假執行之宣告。
三、上訴人則以：附表(一)所示各筆借款之相關借據、授信約定書
    、抵押權設定契約書等文件上之簽名均非伊所為，其上印文
    固為伊所有，然均係父親丙○○擅自取用伊放置家中之印鑑
    或便章，盜蓋在上開文件上，伊與新園鄉農會間並無借貸或
    擔任連帶保證人之合意，故該借貸契約及連帶保證契約均未
    成立。又附表(一)借款匯入伊在新園鄉農會帳號22─0000000
    活期儲蓄存款帳戶，然該帳戶並非伊親自開立，係父親丙○
    ○擅自以伊放置家中之身分證影本及印章，經由農會總幹事
    指示承辦人辦理開戶，且伊未曾使用該帳戶往來或使用撥入
    該帳戶之借款，及辦理上開附表(一)貸款所需文件，包括納稅
    證明，均係丙○○委由農會代書攜帶伊之身分證影本及印章
    辦理，伊並不知情，未曾委任丙○○辦理。而新園鄉農會就
    附表(一)所示4 筆借款，均未實際為對保，就上開伊名義之帳
    戶，亦未經正常開戶程序，其核貸過程為有重大過失，被上
    訴人自不得主張伊應負表見代理人之責任。縱認伊應負表見
    代理人責任，因新園鄉農會及承辦人員就其損害之發生或擴
    大與有上開重大過失，依民法第217 條規定，請求減輕或免
    除賠償金額等語，資為抗辯。
四、原審判決上訴人應給付被上訴人附表(二)所示之本息及違約金
    ，並為附條件准免假執行之宣告。上訴人聲明不服，求為廢
    棄原審判決其敗訴部分，駁回該部分被上訴人在第一審之訴
    及假執行之聲請；被上訴人則求為判決駁回上訴。
五、兩造不爭執及爭執事項：
  (一)兩造就下列事項並不爭執，堪信為真實（本院卷第72、73頁
    ，第163至164頁）：
    1.附表(一)借款編號1 、2 、3 之借款均係撥入上訴人在新園
      鄉農會帳號22─0000000 活期儲蓄存款帳戶（下稱系爭帳
      戶）；該帳戶開戶時所使用之「戊○○」印鑑章係上訴人
      所有，但簽名非上訴人本人親為。
    2.附表(一)編號4 所示借款，係以上訴人為連帶保證人，並以
      上訴人所有屏東縣新園鄉○○段690 之262 、690 之422
      地號土地及同鄉○○路407 巷15號房屋共同設定抵押擔保
      。
    3.關於附表(一)編號1 借款之抵押權設定契約書；編號2 借款
      之擔保放款借據、授信約定書、抵押權設定契約書；上訴
      人在新園鄉農會帳號22─0000000 活期儲蓄存款帳戶開戶
      之印鑑卡，其上印文均係上訴人所有同一顆印鑑章之印文
      。
    4.關於附表(一)編號1 借款之擔保放款借據；編號3 借款之擔
      保放款借據、授信約定書；編號4 借款之擔保放款借據、
      授信約定書，其上之印文均係上訴人所有同一顆便章之印
      文。
    5.附表(一)編號1 、2 、3 所示借款，係以上訴人名義為借款
      人，編號4 係以上訴人名義為連帶保證人暨提供不動產設
      定抵押，向新園鄉農會辦理貸款，現仍有如附表(二)所示金
      額、利息及違約金未為清償。
  (二)兩造爭執事項為：
  　1.系爭帳戶是否上訴人親自開戶並供上訴人使用？
  　2.上訴人就附表(二)之借款或連帶保證契約，是否親自為之，
　    或授權其父親丙○○代為簽訂契約？
    3.如認附表(一)之借款或連帶保證契約，係丙○○擅自盜用，
      被上訴人是否得主張有表見代理之適用，而使上訴人負借
      款人及連帶保證人責任？
    4.上訴人主張被上訴人就損害之發生或擴大與有過失，請求
      依民法第217 條規定減輕或免除賠償金額，是否有理由？
六、茲就兩造爭執事項論述如下：
　(一)按當事人主張有利於己之事實者，就其事實有舉證之責任，
　  民事訴訟法第277 條定有明文。又民事訴訟法第358 條關於
    私文書經本人或其代理人簽名、畫押、蓋章或按指印者，推
    定為真正之規定，須其簽名、畫押、蓋章或按指印係本人或
    其代理人為之，在當事人間已無爭執或經舉證人證明者，始
    得適用（最高法院28年上字第10號判例參照）；是如對於私
    文書之真正，他造當事人有爭執者，舉證人應依民事訴訟法
    第357 條規定，負證明其真正之責。被上訴人主張對於上訴
    人有附表(一)編號1 至4 所示之借款或連帶保證債權，其本息
    餘額及違約金金額如附表(二)所示；上訴人就被上訴人提出主
    張各該借款或連帶保證契約之擔保放款借據、授信約定書等
    （原審卷(一)第28、29頁，47、48頁，72、73頁，85、86頁）
    ，其印文之真正固不爭執，惟否認係其本人所為或授權他人
    所為，辯稱：附表(一)編號1 至4 所示借款或連帶保證契約相
    關文件上字跡均非伊本人所為，是父親丙○○盜用伊放置家
    中之印鑑、便章及身份證影本，擅自簽立借據或連帶保證契
    約，向被上訴人借款或提供保證等語。則按之上開說明，自
    應由被上訴人就上訴人親自簽立上開借據等文件或有授權丙
    ○○之事實為舉證。
  (二)據證人即被上訴人辦理上開借款對保之職員甲○○稱：本件
    各筆借款是我到上訴人家中辦理對保手續，因去對保時上訴
    人不在家，丙○○請我將相關對保資料留下，隔天再轉交給
    我，故並不確定對保文件上之簽名及印文是否為上訴人親自
    所為（原審卷(一)第56至60頁），並不能證明係上訴人簽自在
    借據及授信約定書上簽名。而據上訴人父親丙○○證稱：本
    件所有文件上上訴人之簽名均是我代簽名（本院卷第101 頁
    ），及丙○○當庭書寫「戊○○」之字跡附卷（原審卷(四)第
    15頁），經比對上開借據及授信約定書上「戊○○」簽名，
    其運筆、字跡均極神似，且比對附表(一)編號2 至4 所示同時
    任連帶保證人之「丙○○」簽名，其「陳」字之筆跡與編號
    1 至4 所載「戊○○」之「陳」字，亦相一致，復與原審調
    取上訴人於屏東縣新園鄉戶政事務所之印鑑登記申請書、印
    鑑證明申請書，及於美商花旗銀行與富邦商業銀行之信用卡
    申請資料（原審卷(一)第312 至314 頁、325 頁、330 頁），
    其上上訴人簽名之字跡、筆劃、轉折等特徵並不相同。足認
    依被上訴人所提證據，確不足以認定附表(一)各筆借款之借據
    及授信約定書上之印文及簽名，係上訴人親自所為。
  (三)惟上訴人所有上開印鑑章係於79年10月6 日申請為印鑑登記
    ，同時申請發給印鑑證明，其後上訴人本人曾於85年9 月16
    日申請發給印鑑證明、89年10月27日委由丙○○申請印鑑證
    明，有新園鄉戶政事務所函附申請資料可稽（原審卷(一)311
    至316 頁）。依印鑑登記辦法第7 條規定，申請印鑑證明應
    由當事人或其受委任人填具申請書（格式九）並繳驗國民身
    分證，申請辦理；由其受委任人申請者，並應附繳委任書。
    足認上訴人於85年附表(一)所示簽訂借款或連帶保證契約期間
    ，仍有使用該印鑑章並申請印鑑證明之事實。而依本國國情
    ，當事人通常使用印鑑簽署重要文件，或使用於開戶或不動
    產契約作為本人用印之證明，係重要之證件，當事人均審慎
    保管，而鮮有隨意放置者。且上訴人自82年間起即開始擔任
    實習醫師，就關於處分財產重要證明之印鑑章，更無任意放
    置致第三人得隨意取用之理。而丙○○係上訴人父親，與本
    件系爭借款復有利害關係，其所稱上訴人將印鑑章留在家中
    ，得任意取用該印鑑章之證詞，自不足採信。從而，堪認上
    訴人所有印鑑於系爭附表(一)之借款期間，確係由上訴人親自
    保管。
  (四)上訴人於向新園鄉農會辦理融資貸款時，曾向財政部臺灣南
    區國稅局東港稽徵所申請83年度綜合所得稅額證明書及84年
    度綜合所得稅結算申報書，交付新園鄉農會，作為審核之依
    據（原審卷(一)第195-197 頁），上訴人雖否認申領該文件，
    然依財政部臺灣省南區國稅局東港稽徵所95年12月21日函稱
    ：申請綜合所得稅稅額證明之申請人姓名，於代理申請係記
    載代理人姓名，非納稅義務人本人姓名（本院卷135 頁），
    上開稅額證明書之申請人為上訴人，足認係上訴人本人提出
    申請。況依同稽徵所95年1 月25日函稱：核發中、英文綜合
    所得稅納稅證明書時，依財政部「財稅資訊處理手冊」相關
    規定，依法應審核納稅義務人國民身分證正本，如委託代理
    人申請時，應檢附委任書或授權書、代理人國民身分證正本
    ，如代理人所提示之申請人國民身分證為影本，須由申請人
    或代理人切結與正本相符，並應將該影本留存備查（原審卷
    (四)第33頁），即縱非納稅義務人本人申請，亦須受其委任之
    人始得為之，是上訴人辯稱不知有申請納稅資料作為借款審
    查資料之情事，核無足採。
  (五)被上訴人主張上訴人曾提供83年度綜合所得稅額證明書及84
    年度綜合所得稅結算申報書予新園鄉農會，作為借款審核之
    依據，及附表(一)編號1 至3 之借款均撥入上訴人系爭帳戶內
    ，該帳戶係上訴人於81年5 月29日開立，並往來使用，足認
    上訴人知悉而授權其父丙○○向被上訴人借款；上訴人則否
    認授權丙○○借款，並辯稱：系爭帳戶亦係丙○○擅自取用
    放置家中之印鑑及身分證影本辦理開戶等語。經查，被上訴
    人對於系爭帳戶印鑑卡上「戊○○」簽名非上訴人所為，並
    不爭執，及據證人丁○○稱：丙○○辦理上訴人之系爭帳戶
    開戶時，是我開車載他去，因為我是理事，就帶他去找總幹
    事，總幹事叫櫃檯小姐拿開戶資料來給丙○○簽名，就由總
    幹事拿到前面櫃檯辦理，辦好後將存簿拿給丙○○，當天是
    拿上訴人身分證影本去開戶（本院卷99頁）；丙○○稱：因
    為和丁○○合夥蓋房子，有一間登記給上訴人，所以刻一個
    印鑑章及用身分證影本辦理過戶，後來放在家裡；是我以上
    訴人之印鑑及身分證影本開戶，由我簽名（本院卷101 至10
    2 頁），參以若上訴人親自開戶，即無由第三人代為簽名之
    理，堪認系爭帳戶係由丙○○持上訴人證件辦理開戶。及證
    人即承辦上訴人系爭帳戶開戶業務之被上訴人職員乙○○稱
    ：辦理乙存開戶，當事人要提出身分證正本、印章，不能用
    身分證影本；如果經由長官拿來開戶，因沒有看到本人，無
    法核對，但還是要身分證正本及印章；如總幹事只給身分證
    影本，經反應仍沒有正本，我還是會辦開戶（本院卷97頁）
    ，固無法確定是否曾經受理總幹事交付以身分證影本開戶之
    個案。惟上訴人之印鑑章以由上訴人親自保管為常態，上訴
    人復於系爭借款期間，曾使用印鑑章，足認仍在上訴人管領
    之中，已如上述，且上訴人曾提出上開納資料供借款核貸之
    用，系爭3 筆借款復經匯入上訴人系爭帳戶，均經以該印鑑
    章提領，亦有被上訴人提出之放款帳卡、活期儲蓄存款取款
    憑條可憑（原審卷(一)第30至31、49、74頁，第169 、170 、
    179 、184 頁），足認其知悉系爭3 件借貸情事。而印鑑章
    既為本人簽章之重要表示，一般印章亦足以代替本人之簽名
    ，既經交付，實有委以代表本人簽章之意思，上訴人並未證
    明另有其他事由交付系爭印鑑或便章，足認其縱未親自辦理
    系爭帳戶之開戶手續，然確有交付印鑑予丙○○辦理開戶；
    就數次提領上開借款，縱非親自提領，或借貸款項非供自己
    使用，亦係知情而交付印鑑供提領借貸款項。從而，自足認
    定上訴人就附表(一)編號1 至3 之借貸事實確屬知情而授權丙
    ○○代理為之；其辯稱係丙○○盜用印鑑章或便章及身分證
    影本云云，核無足採。
  (六)附表(一)編號4 所示借款，以上訴人擔任連帶保證人，並以上
    訴人所有之房屋土地設定抵押權作為借款擔保，該筆借款之
    擔保放款借據及授信約定書，固使用上訴人之便章，上訴人
    並稱該便章是丙○○盜刻，或稱事後才知有該便章云云。然
    查，上訴人於附表(一)編號1 、3 之借款之擔保放款借據上已
    使用該便章，為其所不爭執，上訴人事後復提領撥入系爭帳
    戶之借貸款項，已如上述，要難推稱不知有該便章並使用該
    便章借款之事實或指係丙○○盜刻。又上訴人自83年間開始
    牙醫師之住院醫師訓練（原審卷(一)328 頁），並曾於申請信
    用卡時，提出不動產所有權狀作為資力證明（同上卷329 頁
    ），足認已知悉其名下之不動產情況，並有能力管理其名下
    之不動產，上訴人或丙○○稱其提供擔保之上開不動產所有
    權狀，均由丙○○保管，上訴人不知有該筆不動產云云，既
    與上情不符，亦未經證實，且上訴人同時提供其印章供簽立
    擔保放款借據、授信約定書，擔任連帶保證人，亦堪認已經
    知情而有授權丙○○代理之事實，自應負該筆借款之連帶保
    證人責任。
七、綜上所述，堪認上訴人就附表(一)所示之借款已與新園鄉農會
    成立消費借貸及連帶保證契約。又被上訴人已合法概括承受
    新園鄉農會信用部及營業所需財產，經提出財政部90年9 月
    14日台財融(三)字第0903000011號函及移交清冊等為證。從而
    ，被上訴人依據消費借貸及連帶保證之法律關係，請求上訴
    人給付如附表(二)所示尚積欠之本金、利息及違約金，即有理
    由，應予准許。原審判命上訴人如數給付，並為附條件准、
    免假執行之宣告，於法並無不合。上訴意旨指摘原判決不當
    ，求予廢棄改判，為無理由，應予駁回其上訴。又兩造其餘
    攻擊防禦，經核與判決結果無影響，爰不一一論述，附此敘
    明。
據上論結，本件上訴為無理由，依民事訴訟法第449 條第1 項、
第78條，判決如主文。
中　　華　　民　　國　　96　　年　　7 　　月　　18　　日
                            民事第六庭
                                審判長法官  許明進
                                法      官  陳真真
                                法      官  謝肅珍
以上正本證明與原本無異。
如對本判決上訴，須於判決送達後20日內向本院提出上訴狀，其
未表明上訴理由者，應於上訴後20日內向本院提出上訴理由書（
均須按他造當事人之人數附繕本）。上訴時應提出委任律師或具
有律師資格之人之委任狀，並依附註條文規定辦理。
中　　華　　民　　國　　96　　年　　7 　　月　　18　　日
                                書  記  官  蘇恒仁
附註：
民事訴訟法第466 條之1 ：
對於第二審判決上訴，上訴人應委任律師為訴訟代理人，但上訴
人或其法定代理人具有律師資格者，不在此限。
上訴人之配偶、三親等內之血親、二親等內之姻親，或上訴人為
法人、中央或地方機關時，其所屬專任人員具有律師資格並經法
院認適當者，亦得為第三審訴訟代理人。
第1 項但書及第2 項情形，應於提起上訴或委任時釋明之。
附表(一)：
┌──┬─────┬────┬────┬─────┬─────────┬────┬──────┐
│編號│借款日期  │借款人  │借款金額│連帶保證人│抵押權標的物      │抵押人  │抵押權擔保金│
│    │（民國）  │        │(新臺幣)│          │                  │        │額(新臺幣)  │
├──┼─────┼────┼────┼─────┼─────────┼────┼──────┤
│  1 │85.3.2    │戊○○  │900萬元 │周黃炳焜  │高雄縣林園鄉港子埔│周黃炳焜│最高限額    │
│    │          │        │        │何玉惠    │段1990、1990-1、19│        │1,100 萬元  │
│    │          │        │        │          │90-2、1990-3、1990│        │            │
│    │          │        │        │          │-4地號土地        │        │            │
├──┼─────┼────┼────┼─────┼─────────┼────┼──────┤
│  2 │85.4.2    │戊○○  │600萬元 │丁○○    │屏東縣新園鄉五房州│丁○○  │最高限額720 │
│    │          │        │        │丙○○    │段144 、145-1、156│        │萬元        │
│    │          │        │        │          │-1地號土地        │        │            │
│    │          │        │        │          │                  │        │            │
│    │          │        │        │          │                  │        │            │
│    │          │        │        │          │                  │        │            │
├──┼─────┼────┼────┼─────┼─────────┼────┼──────┤
│  3 │85.8.5    │戊○○  │900萬元 │周黃炳焜  │高雄縣林園鄉港子埔│周黃炳焜│最高限額    │
│    │          │        │        │丙○○    │段1990、1990-1、19│        │1,100 萬元  │
│    │          │        │        │          │90-2、1990-3、1990│        │            │
│    │          │        │        │          │-4地號土地        │        │            │
├──┼─────┼────┼────┼─────┼─────────┼────┼──────┤
│  4 │85.12.31  │劉許素鑾│530萬元 │戊○○    │屏東縣新園鄉○○段│戊○○  │最高限額720 │
│    │          │        │        │丙○○    │690-262、690-422地│陳惠敏  │萬元        │
│    │          │        │        │陳惠敏    │號土地、新園鄉媽祖│        │            │
│    │          │        │        │          │路407巷15號房屋 ( │        │            │
│    │          │        │        │          │戊○○)           │        │            │
│    │          │        │        │          │屏東縣新園鄉○○段│        │            │
│    │          │        │        │          │690-288地號土地、 │        │            │
│    │          │        │        │          │新園鄉○○路407 巷│        │            │
│    │          │        │        │          │2弄3號房屋 (陳惠敏│        │            │
│    │          │        │        │          │)                 │        │            │
└──┴─────┴────┴────┴─────┴─────────┴────┴──────┘
附表(二)：
┌──┬─────┬─────┬───────┬────────┬────────┐
│編號│ 金    額 │利   率   │利息起迄日    │違約金起迄日    │違約金計算      │
│    │（新臺幣）│          │（民國）      │（民國）        │                │
├──┼─────┼─────┼───────┼────────┼────────┤
│１  │900萬元   │百分之9.8 │自87年10月11日│自87年11月11日起│逾期在6 個月以內│
│    │          │          │起至清償日止  │至清償日止      │者，按上開利率百│
│    │          │          │              │                │分之10、逾期超過│
│    │          │          │              │                │6 個月者，按上開│
│    │          │          │              │                │利率百分之20計算│
├──┼─────┼─────┼───────┼────────┼────────┤
│２  │600萬元   │百分之9.8 │自86年9 月11日│自86年10月11日起│同上            │
│    │          │          │起至清償日止  │至清償日止      │                │
├──┼─────┼─────┼───────┼────────┼────────┤
│３  │900萬元   │百分之9.9 │自87年10月11日│自87年11月11日起│同上            │
│    │          │          │起至清償日止  │至清償日止      │                │
├──┼─────┼─────┼───────┼────────┼────────┤
│４  │530萬元   │百分之9.8 │自86年9 月11日│自86年10月11日起│同上            │
│    │          │          │起至清償日止  │至清償日止      │                │
└──┴─────┴─────┴───────┴────────┴────────┘
